【裁判字號】    98,重再,3
【裁判日期】    980901
【裁判案由】    所有權移轉登記
【裁判全文】
臺灣高等法院高雄分院民事裁定           98年度重再字第3號
再審原告    卯○○葉祖郁之承.
            丑○○葉祖郁之承.
            寅○○葉祖郁之承.
再審被告    戊○○張林金玉之.
            乙○○張林金玉之.
            丙○○張林金玉之.
            甲○○張林金玉之.
            丁○○張林金玉之.
            壬○○張林金玉、.
            辛○○張林金玉、.
兼前列二人
法定代理人  己○○
再審被告    庚○○
            癸○○
            辰○○
            楊記建設有限公司
法定代理人  子○○
上列當事人間請求所有權移轉登記事件，對於民國93年8 月31日
本院91年度重上更(四)字第35號確定判決，提起再審之訴，本院裁
定如下：
    主  文
再審之訴駁回。
再審訴訟費用由再審原告負擔。
    理  由
一再審原告起訴以：兩造間請求所有權移轉登記事件，經臺灣高
  雄地方法院民國77年度重訴字第3442號判決、本院91年度重上
  更(四)字第35號判決再審原告敗訴。再審原告不服，上訴最高法
  院，遭最高法院以94年度台上第747 號裁定以程序上不合法駁
  回上訴確定。再審原告遂於法定不變期間內提出抗告，最高法
  院視為聲請再審於95年2 月24日以95年度台聲字第91號裁定駁
  回。其不服再次聲請再審，時效中斷，經最高法院95年度台聲
  字第336 號裁定駁回。再審原告遂再次依序聲請再審共計3 次
  ，已中斷法定不變期間之時效，惟遭最高法院96年度台聲字第
  120 號裁定、96年度台聲字第943 號裁定駁回，末於97年9 月
  25日收受最高法院97年度台聲字第776 號裁定駁回其聲請，其
  不服再向最高法院聲請再審，因時效中斷，故本件再審之訴尚
  未逾30日法定不變期間；又其先前於本院91年度重上更(四)字第
  35號請求所有權移轉登記案件係主張原坐落高雄市○○區○○
  段139-15號土地（下稱系爭土地）為其被繼承人葉祖郁所有，
  葉祖郁於50年間，以系爭土地向訴外人游劉愛抵押借款新臺幣
  （下同）26萬元，屆期因無力償還，經游劉愛聲請法院拍賣系
  爭土地，並拍定取得系爭土地所有權，游劉愛並同意葉祖郁清
  償借款本息383,000 元後，將系爭土地返還葉祖郁；葉祖郁乃
  向再審被告戊○○、張林金玉（已於80年8 月31日死亡）夫婦
  借款清償，為擔保戊○○夫婦之債權，乃於54年7 月7 日以買
  賣為原因，將系爭土地直接由游劉愛信託移轉登記予張林金玉
  名義，成立信託讓與擔保契約，葉祖郁於該契約所約定之6 個
  月期限內欲償還戊○○夫婦之借款，因戊○○表示願意續借而
  未清償；詎張林金玉竟於75年間，將系爭土地分割為139-15號
  及139-30號二筆地號土地，並將139-15號土地偽以夫妻聯合財
  產為由，向地政機關更名登記予戊○○名義；戊○○夫婦於77
  年5 月25日，與再審被告庚○○為虛偽買賣，將系爭土地所有
  權移轉登記予庚○○，並於同日由庚○○以系爭土地為戊○○
  夫婦虛偽設定2,2902,500元之抵押權；庚○○於77年7 月21日
  ，與再審被告辰○○為虛偽買賣，將系爭土地所有權移轉登記
  予辰○○；辰○○再於同年8 月3 日，以虛偽買賣方式將系爭
  土地所有權應有部分二分之一移轉登記予再審被告癸○○；同
  日辰○○、癸○○又將系爭土地向第一商業銀行設定本金最高
  限額69,980,000元之抵押權，並將系爭土地交與再審被告楊記
  建設有限公司（下稱楊記公司）興建大樓，而葉祖郁已終止與
  張林金玉間之信託契約，爰依信託契約、通謀虛偽意思表示、
  侵權行為、繼承及民法第113 條規定，先位聲明請求本院判決
  將上開135-15號及135-30號土地之全部所有權移轉登記予以塗
  銷，再辦理所有權移轉登記予再審原告；將系爭土地之抵押權
  登記予以塗銷，如無法塗銷，再審被告應連帶給付再審原告22
  ,922,500 元 ；再審被告辰○○、癸○○、楊記公司應連帶給
  付再審原告69,980,000元。備位聲明求為確認再審原告對前開
  兩筆土地有法定地上權存在。詎本院93年8 月31日91年度重上
  更(四)第35號判決（下稱原確定判決）認定葉祖郁於戊○○、張
  林金玉出賣系爭土地予庚○○完成所有權移轉登記之前，於77
  年1 月間向臺灣高雄地方法院聲請對戊○○及張林金玉所有系
  爭土地上部分土地不得繼續建築之假處分，並經登記在案，嗣
  於77年5 月27日撤銷假處分等語。惟上開臺灣高雄地方法院77
  年度全字第4 號假處分裁定（下稱系爭假處分裁定）於77年1
  月19日經77年度執全字第60號假處分查封事件查封系爭土地在
  案，而系爭假處分裁定係於79年12月27日始經最高法院79年度
  台抗字第398 號裁定予以撤銷，並於80年1 月17完成送達。再
  審原告於最高法院撤銷系爭假處分裁定前，復於77年11月8 日
  聲請臺灣高雄地方法院對系爭土地實施假處分查封，有臺灣高
  雄地方法院77年度全字第1428號假處分裁定可憑，並經77年度
  執全字第1163號事件查封在案。據此，足認原確定判決謂系爭
  假處分裁定於77年5 月27日已遭撤銷等語，係有民事訴訟法第
  496 條第1 項第1 款「適用法規顯有錯誤者」之再審事由，且
  上開再審原告所提出之最高法院裁定及臺灣高雄地方法院裁定
  亦為同條項第13款之新證物；又原確定判決復認定因葉祖郁與
  張林金玉明確約定如其付清張林金玉341,600 元時，即取回系
  爭土地及地上物，足認葉祖郁與戊○○夫婦間有借貸關係並成
  立信託讓與擔保。惟再審被告於原確定判決前歷審之訴訟程序
  一再強調系爭土地係向游劉愛直接購買，與再審原告無關，然
  原確定判決竟推翻更審前判決所認定之買賣關係，逕予認定為
  借貸關係之所有權讓與擔保法律關係，顯有適用法規顯錯誤之
  再審理由；原確定判決又認為債務人如不依約清償債務，債權
  人得將擔保物變賣或估價，而就該價金受清償等語。惟判決後
  卻發生張林金玉擅自藉夫妻財產制，以通謀虛偽意思表示，將
  系爭土地2 分之1 移轉再審被告戊○○之情事，與原確定判決
  上開見解矛盾，顯悖於司法院院字第493 號解釋、釋字第55號
  解釋、民法第893 第2 項及第894 條規定，有適用法規顯有錯
  誤之再審事由；原確定判決認定再審原告主張再審被告對之借
  款請求權因時效完成而消滅，因與民法第144 條第1 項規定不
  符，乃有誤會等語。惟本件係抵押債權，早經5 年除斥期間經
  過而消滅，判決理由違背民法第880 條及最高法院53年台上字
  第1391號判例。又再審被告戊○○夫婦主張葉祖郁前曾以忠孝
  段地及系爭土地共同抵押擔保借款，而代位葉祖郁對訴外人傅
  明信請求償還本金、利息。該案業經臺灣高等法院臺南分院76
  年度上易字第511 號判決確定在先，故再審被告之請求早於76
  年間當然消滅，無須再審原告予以抗辯，且亦顯違一事不再理
  原則；原確定判決既認定依據協議承諾書之約定，葉祖郁與張
  林金玉間乃信託讓與擔保關係，則張林金玉縱可處分系爭土地
  ，亦應履行變賣擔保物或協議估價及通知，而非擅自將系爭土
  地所有權移轉予戊○○，規避民法第873 條第2 項及第894 條
  規定。原確定判決認定張林金玉處分系爭土地係行使其權利，
  顯違被最高法院71年台上第2934號判例。綜上所述，原確定判
  決顯有民事訴訟法第496 條第1 項第1 款及第13款之再審事由
  ，爰提起本件再審之訴，求為判決：原確定判決廢棄，更為適
  法妥適之裁判等語。
二按提起民事再審之訴，應於30日之不變期間內為之，又該期間
  自判決確定時起算，判決於送達前確定者，自送達時起算，民
  事訴訟法第500 條第1 項、第2 項定有明文。又對於第二審判
  決於上訴期間內提起上訴者，其上訴因不合法而被以裁定駁回
  時，在該裁定確定前，尚無從斷定上訴為不合法。因之，應於
  駁回上訴之裁定確定時，始知悉原判決確定（司法院院解字第
  3007號解釋參照），故對於該原判決提起再審之訴者，其提起
  再審之訴之不變期間，應自「駁回上訴之裁定確定時」起算（
  最高法院78年台抗字第149 號、67年台抗字第495 號判例意旨
  參照）。
三經查：原確定判決於再審原告上訴後，係經最高法院於94年4
  月28日以94年度台上字第747 號裁定認定其上訴不合法，而駁
  回其上訴，嗣經再審原告於94年5 月17日收受該裁定正本一節
  ，有送達證書附卷可稽（見本院98年度重再字第3 號卷第8 頁
  至第9 頁）。據此，再審原告應於94年5 月17日收受駁回上訴
  之裁定確定時起30日內，即最遲應於94年6 月24日前（扣除在
  途期間8 日）提起本件再審之訴，詎再審原告迄97年10月22日
  始提起本件再審之訴，有民事聲請再審狀上收文章附卷可憑（
  見最高法院98年度台聲字第667 號即台職字第13號卷第5 頁）
  ，顯已逾30日之不變期間。是以揆諸前開說明，再審原告提起
  本件再審之訴，乃與民事訴訟法第500 條第1 項、第2 項規定
  不合，應予駁回。末查：民事訴訟法第500 條第1 項及第2 項
  所定提起再審之訴，應自裁定確定時起，30日之不變期間內為
  之。此項不變期間，並無時效中斷可言。再審原告主張略謂其
  對最高法院94年度台上字第747 號確定裁定多次聲請再審，該
  30日之不變期間，已因請求而中斷等語，乃無所據，併此敘明
  。
四據上論結，本件再審之訴為不合法，爰依民事訴訟法第502 條
  第1 項、第95條、第78條、第85條第1 項前段，裁定如主文。
中    華    民    國    98    年    9     月    1     日
                            民事第四庭
                                審判長法官  蔡文貴
                                法      官  黃科瑜
                                法      官  謝靜雯
以上正本證明與原本無異。
如不服本裁定應於送達後10日內向本院提出抗告狀（並按他造當
事人之人數附繕本），並繳納抗告費新台幣1,000 元。
中    華    民    國    98    年    9     月    1     日
                                書  記  官  唐奇燕


司法院資訊處製作；財團法人民間司法改革基金會備份。
